臺灣板橋地方法院民事判決　　　　　　 100年度訴字第1414號
原　　　告　張文壽
　　　　　　張美惠
　　　　　　張秋燕
　　　　　　張坤成
共　　　同
訴訟代理人　陸正義律師
被　　　告　廖朝生
訴訟代理人　鄭勝助律師
上列當事人間請求返還借款事件，本院於中華民國100 年9 月16
日言詞辯論終結，判決如下：
    主      文
被告應給付原告新臺幣佰壹拾柒萬元及自民國一百年六月十四
日起至清償日止，按年息百分之五計算之利息。
訴訟費用由被告負擔。
本判決於原告以新臺幣壹佰零陸萬元供擔保後，得假執行；但被
告如以新臺幣佰壹拾柒萬元為原告預供擔保，得免為假執行。
    事實及理由
壹、程序方面：
    按訴狀送達後，原告不得將原訴變更或追加他訴，但擴張或
    減縮應受判決事項之聲明者，不在此限，民事訴訟法第255
    條第1 項第3 款定有明文。本件原告起訴，其聲明第1 項原
    為：被告應給付原告新臺幣（下同）326 萬元及自起訴狀繕
    本送達翌日起至清償日止，按年息百分之5 計算之利息；嗣
    將其原本請求部分變更為「317 萬元」。核原告所為上開訴
    之變更係屬減縮應受判決事項之聲明，合於前揭法條規定，
    應予准許。
貳、實體方面：
一、原告主張：
  (一)原告4 人之父張金得（已歿）於民國87年7 月31日曾借款予
    被告390 萬元，因屆期未獲清償，被告遂於90年7 月12日出
    具承諾書承諾分期還款，並約定至遲於94年10月29日清償完
    畢，詎被告並未依協議如數清償，迄99年10月24日止，尚積
    欠本金及利息合計341 萬元。其後，被告自100 年2 月起至
    9 月止每月匯款原告3 萬元，計24萬元，故被告尚積欠317
    萬元（即：341 萬元－24萬元＝317 萬元）。今原告4 人為
    被繼承人張金得之繼承人，原告4 人因繼承而就上開債權為
    公同共有。
  (二)查證人余素欣作證陳稱張金得投資被告所經營之有線電視公
    司390 萬元，每個月由被告給付張金得78,000元云云，顯與
    事實有間。蓋協議清償還款辦法係被告於100 年1 月間所立
    ，觀諸字跡核與同意書相同，顯見該還款辦法係被告委由余
    素欣代筆並由被告親簽按指印。且該還款辦法清楚載明「前
    本人向張金得先生於87年7 月31日經營有線電視而借給本人
    390 萬元，本人並提供三重市○○段281 地號、建號，重測
    前三重埔段菜寮小段372 地號，持分人廖朝生及廖游明惠，
    並抵押支票、本票各一張，因有線電是被黑道強行購買並跳
    票3,000 萬元導致財務困難，積欠龐大債務，大部分借款人
    也因此無法拿回所借之金額，本人並因此而中風，因身體欠
    佳，無法賺錢工作償還，因念及大家是多年好友，經和小孩
    商量原意以108 萬元，以每月3 萬元償還，3 年全部付清，
    並希望張金得先生將原設定抵押權抵銷給我，並將原支票及
    本票作廢」等語，足見108 萬元係被告片面與小孩商議欲償
    還之金額，再者，此份文件係被告委由余素欣書寫並由被告
    親自簽名按指印，足見雙方並非投資，余素欣所言不實。退
    萬步言，果如被告所稱其與張金得間就該390 萬元係投資，
    則張金得繳納股款後即為該有限公司之股東，應屬公司與股
    東間之權利義務關係，與私人間之債權債務關係無涉。此外
    ，衡諸論理與經驗法則，若非被告與張金德間有私人借貸關
    係，被告又有何將其所有之不動產設定抵押、並開立本票及
    支票予張金得之必要，足證被告與張金得間往來之390 萬元
    確係消費借貸，而與投資無涉。爰依消費借貸之法律關係提
    起本件訴訟。
  (三)併為聲明：如主文第1 項所示，並願供擔保，請准宣告假執
    行。
二、被告則以：
  (一)本件債權成立於81、82年間，被告之先父張金得與原告有多
    重關係，是多年故舊、同鄉兼姻親關係，以「親家」互稱。
    因此，有關金錢往來，不若一般借貸關係之嚴謹。張金得知
    悉被告在臺北縣（現改制為新北市）有兩家有線電視播放公
    司，收視客戶持續增加，經營績效良好，乃提供390 萬元要
    求參與投資，條件是紅利暫訂為每月78,000元，原告均如數
    給付，因上述故舊等關係，未每筆要求立據而傷情誼，但公
    司支付傳票及公司之付款留底資料，因期間多次水災，如今
    雖無從提供，然公司經手之會計兼秘書余素欣可證先後給付
    之總數已達其原提供之金額，且張金得之長媳曾對被告提及
    聽過公公自白收到之報酬總數已逾原本。
  (二)87年間，原告將兩家有線電視公司（今光有線電視公司、今
    光有限撥放系統公司）概括出賣與王令麟（東森多媒體公司
    董事長）價金3 億1000餘萬元，最後一筆尾款支票3,000 萬
    元，於同年5 月21日退票，原告訴請給付，在臺灣臺北地方
    法院審理中（100 年重訴字第151 號），短收這3,000 萬元
    ，累及被告一時不能與張金得結清其投資款。
  (三)張金得見上述3,000 萬元非一時能收回，乃要求被告照其意
    思立下承諾書，要被告承諾總數仍為390 萬元，以無息分期
    償還，但應提供不動產設定抵押作擔保。被告於交付該承諾
    書後照其意旨辦畢抵押登記，也自隔日起照約給付，其後限
    於給付能力，有跳耀式給付之情形，但每年每月均有支付，
    到100 年1 月22日張金得住院中給付其1 萬元，總計有收據
    可考者達116 萬5 千元之多。
  (四)99年近年底時，張金得或感於身體健康不在，為對後人有明
    確之交代，通知被告立下同意書，重提87年7 月31日被告所
    收款項為390 萬元，不計其已收回多少，願以總數108 萬元
    ，每月還3 萬元之方法解決。此同意書被告擬就後邀同秘書
    余素欣同行，到三重張家見張金得交付他並請求給予簽名。
    張金得答稱：108 萬元是我主動提出的，我收下這張同意書
    就表示我同意這麼辦，不必再簽名等語。被告見張金得不肯
    簽名，與前次立承諾書之作法相同，但既有口頭同意，也就
    不再堅持，但依此和解協議，張金得同意收被告當月24日給
    付3 萬元，100 年1 月被告給1 萬元、2 萬元、1 萬元，10
    0 年2 月起每月匯款3 萬元給張金得，直到張金得於100 年
    3 月19日過世後，其2 子即原告張坤成通知此3 萬元改匯至
    其富邦銀行三重分行000000-000000 號帳戶，被告亦予照辦
    ，已連續匯款4 次，此有匯款單可證。
  (五)張金得生前收到每月3 萬元之還款4 次，從無異議，原告張
    坤成應係從其先父張金得之交代而通知被告並續收被告之匯
    款4 次，可證兩造確有如同上開同意書所載之和解，此和解
    契約成立後，被告如實履行，並無令和解契約失效或解除之
    餘地，如今原告不遵守和解之約定，其本件請求顯屬無據。
  (六)併為答辯聲明：原告之訴及假執行之聲請均駁回；如受不利
    判決，願供擔保請准宣告免為假執行。
三、本件被告前於87年7 月31日自原告之被繼承人張金得處取得
    款項390 萬元，嗣被告於90年7 月12日出具承諾書，承諾於
    87年7 月31日以該承諾書附表所示之不動產向張金得抵押借
    款390 萬元，因無法依約定期限還清本息，經徵得張金得同
    意，分4 年48期於94年10月29日清償完畢；及張金得於100
    年3 月19日死亡，原告4 人為其繼承人等情，有原告提出被
    告出具之承諾書影本、繼承系統表及戶籍謄本等件為證（見
    本院卷第7 至13頁），並為兩造所不爭執，自堪信此部分事
    實為真實。
四、原告主張被告迄99年10月24日為止，仍積欠張金得本金及利
    息計341 萬元，嗣被告自100 年2 月起至9 月止每月匯款3
    萬元，已還款24萬元，迄今尚欠317 萬元等語，而被告除供
    承於前開期間匯款共24萬元外，對原告其餘主張則予以否認
    ，並以前揭情詞置辯，是本件應審究者為：(一)原告之被繼承
    人張金得與被告間交付之390 萬元係基於投資關係或消費借
    貸關係？(二)原告之被繼承人張金得與被告間是否於99年10月
    24日立下同意書成立和解契約？茲分別論述如下：
  (一)原告之被繼承人張金得與被告間交付之390 萬元係基於投資
    關係或消費借貸關係？
    1.按當事人主張有利於己之事實者，就其事實有舉證之責任
      ，民事訴訟法第277 條前段定有明文。又原告對於自己主
      張之事實已盡證明之責後，被告對其主張，如抗辯其不實
      並提出反對之主張者，則被告對其反對之主張，亦應負證
      明之責，此為舉證責任分擔之原則，最高法院18年上字第
      2855號判例亦可資參照。
    2.經查，原告主張：其被繼承人張金得借款390 萬元予被告
      ，屆期未獲清償，被告遂於90年7 月12日出具承諾書，約
      定分期還款，嗣被告再於100 年1 月間書立協議清償還款
      辦法之情，有原告所提出並為被告所不爭為真之承諾書與
      協議清償還款辦法影本各1 紙在卷可按（見本院卷第7 頁
      、第81頁）。觀諸上開承諾書上記載：「承諾事由：承諾
      人…於87年07月31日以附表之不動產標示所有權全部向張
      金得抵押借款新台幣佰玖拾萬元整，今無法依約定期限
      還清本息，經徵得張金得同意按月定額分期攤還。…」等
      語，及上開協議清償還款辦法記載：「前本人向張金得先
      生於87年7 月31日因經營有線電視而借給本人新台幣佰
      玖拾萬元，本人並提供三重市○○段281 地號建號重測前
      三重埔段菜寮小段372 地號，持分人廖朝生及廖游明惠，
      並抵押支票、本票各一張，因有線電視被黑道強行購買並
      跳票仟萬元導致財務困難，積欠龐大債務，大部分借款
      人也因此無法拿回所借之金額，本人並因此而中風，因身
      體欠佳，無法賺錢工作償還，因念及大家是多年好友，經
      和小孩商量願意以新台幣壹佰零捌萬元，以每月萬元償
      還，年全部付清，並希望張金得先生將原設定抵押權塗
      銷給我，並將支票及本票作廢。」等語，可知上開文件之
      內容均係稱借款，借款人均為被告本人，未曾提及其所經
      營之公司，且有約定返還之方式甚明。另參酌被告自行提
      出之後述同意書（下稱附件三之同意書）上亦載明：「本
      人同意廖朝生（即被告）於87年7 月31日向本人所借之所
      有款項，今願以新台幣108 萬元整償清…」等語，顯見原
      告之被繼承人張金得與被告間之上開390 萬元金錢往來，
      係基於消費借貸關係無疑。被告抗辯該390 萬元係為投資
      款云云，並非可採。
    3.證人余素欣於本院言詞辯論期日雖到庭證稱：「（問：你
      是否曾經受僱於被告？）是的，我在80年到96年間受僱於
      被告經營的今光有線電視公司等2 家公司，96年就離職了
      。（問：張金得你是否認識？）認識。他是和被告是親戚
      ，在81年、82年時，張金得他看被告作第四台做得不錯，
      他就想說看能不能投資股份。（問：張金得有實際上投資
      嗎？）他有投資名義，但不干涉公司的事情，每月固定給
      他7 萬8 千元，等於外面借貸的2 分利。（問：投資有沒
      有入股為公司股東？）沒有，只是名義上投資。（問：投
      資金額多少？）投資390 萬元，因為那時都是我經手的，
      我是擔任被告的秘書，錢都是我在經手，包括每月給張金
      得的7 萬8 千元。我們從81、82年一直付到86年，87年公
      司賣掉後，張金得就要求要以借貸關係要拿390 萬元回去
      ，就要求被告要設定房子。（問：被告是否有答應？）有
      ，因為那時被跳票，所以張金得說什麼就答應了。（問：
      後來錢有無還？）公司賣掉被退票3,000 萬元，影響到幾
      個投資者，所以沒有辦法還給張金得。…（問：當時張金
      得投資的部分有無什麼協議書？）沒有，只是口頭上。」
      等語（見本院卷第68頁反面至第70頁），然衡諸一般常情
      ，投資有虧有盈，與證人余素欣所證每月定期返還定額78
      ,000元，實不相符，況其證言亦顯與上開承諾書、協議清
      償還款辦法明載該390 萬元係「借款」不合，是證人余素
      欣上開證言尚不足作為被告有利之證據。
  (二)原告之被繼承人張金得與被告間是否於99年10月24日立下同
    意書成立和解契約？
    1.按請求履行債務之訴，原告就其所主張債權發生原因之事
      實，固有舉證之責任，惟若被告自認此項事實而主張該債
      權已因清償、抵銷、和解或免除等事由而消滅者，則關於
      清償、抵銷、和解或免除之事實，即應由被告負舉證之責
      任，此觀諸民事訴訟法第277 條之規定自明，最高法院28
      年上字第1920 號判例可資參照。
    2.被告雖抗辯：張金得於99年10月24日已同意被告以108 萬
      元償清，自99年10月24日每月還款3 萬元至第36期付清為
      止云云，並提出附件三之同意書影本為證（見本院卷第64
      頁）。惟查，上開同意書上之立同意書人付之闕如，僅有
      見證人余素欣之簽名、蓋章，則張金得是否同意該同意書
      之內容，顯有疑問？至證人曾素欣於本院言詞辯論時雖另
      證稱：上開同意書是被告與張金得談妥內容後，被告請伊
      在公司書寫，再一起去找張金得，由伊當見證人，當場張
      金得有同意上開同意書內容，但張金得表示他已經答應就
      好了，不用再簽名，當時張金得有同意以108 萬元和解，
      因以前已拿過利息了云云（見本院卷第69至70頁），然倘
      張金得確已同意以108 萬元與被告和解，何以被告與余素
      欣將書寫完畢之同意書請張金得簽名時，張金得會拒絕？
      證人余素欣所證顯不合情理。再者，附件三之同意書左上
      角有先寫「尚欠341 萬元」之文字，再用筆圈掉，證人余
      素欣固再證稱：上開文字是張金得寫的，他原先是說還欠
      341 萬元，伊說沒欠那麼多，他才把它畫掉云云，但經原
      告提出內容與該同意書相同之同意書（下稱原證二之同意
      書）（按證人余素欣證稱：原證二之同意書與附件三之同
      意書內容相同，當時只有一份是原本，簽好後才影印，原
      證二之同意書為原本，附件三之同意書為影本），其左上
      角則有張金得註明「99年10月24日還來3 萬元，結欠341
      萬元」之文字（見本院卷第75頁），此亦顯與證人余素欣
      所證不符，可見余素欣上述所證各節當屬偏頗被告之詞，
      並非事實，是被告抗辯張金得已同意以108 萬元與其和解
      云云，亦非足取。
五、綜上所述，原告主張被告向其被繼承人張金得借款390 萬元
    ，迄99年10月24日為止仍積欠本金及利息計341 萬元，嗣被
    告自100 年2 月起至9 月止每月匯款3 萬元，已還款24萬元
    ，目前尚欠317 萬元，洵屬正當。從而，原告主張於繼承張
    金得之上開債權後，依消費借貸之法律關係，請求被告給付
    317 萬元及自起訴狀送達翌日即100 年6 月14日（見本院卷
    第27頁）起，至清償日止，按年息百分之5 計算之利息，為
    有理由，應予准許。
六、兩造均陳明願供擔保，聲請宣告假執行或免為假執行宣告，
    經核並無不合，爰分別酌定相當擔保金額准許之。
七、本件事證已臻明確，兩造其餘主張、攻擊防禦方法及所提之
    證據，經審酌後認於本判決結果不生影響，爰不一一論述，
    附此敘明。
據上論結，本件原告之訴為有理由，依民事訴訟法第78條、第39
0 條第2 項、第392 條第2 項，判決如主文。
中    華    民    國    100    年    10     月   4    日
                  民事第一庭    法  官  高文淵
上列正本係照原本作成
如對本判決上訴，須於判決送達後20日內向本院提出上訴狀
中    華    民    國    100    年    10     月   4    日
                                書記官  黃瀅螢